【裁判字號】    98,簡上,27
【裁判日期】    990205
【裁判案由】    交還土地
【裁判全文】
臺灣臺東地方法院民事判決              98年度簡上字第27號
上  訴  人  乙○○
訴訟代理人  邱聰安律師
被  上訴人  行政院農業委員會林務局臺東林區管理處
法定代理人  甲○
訴訟代理人  陳信伍律師
上列當事人間請求交還土地事件，上訴人對於民國98年8 月10日
本院98年度東簡字第135號第一審判決提起上訴，在民國99年1月
20日言詞辯論終結，判決如下：
    主  文
上訴駁回。
第二審訴訟費用由上訴人負擔。
    事實及理由
壹、程序方面
    按當事人對於法院判決之結果聲明不服者，以有上訴之利益
    ，始能謂為合法；所稱「上訴之利益」，乃指當事人有要求
    除去不利結果另行改判之必要及實益而言；換言之，當事人
    對於下級審之判決提起上訴，經上級審改判之結果，能獲有
    實際之利益者，始能謂為有上訴之利益；此有最高法院94年
    台上字第2051號裁判足資參照。本件原審判決上訴人一部勝
    訴、一部敗訴，就渠於原審勝訴部分，上訴人非能因為上級
    審改判而獲有實際之利益；上訴人竟然聲明廢棄原判決全部
    ，尚有不合；是以，上訴人就渠於原審勝訴部分提起之上訴
    ，應予駁回，合先敘明。
貳、實體方面
一、被上訴人起訴主張：其為坐落臺東縣太麻里鄉○○段1422地
    號國有土地（下稱系爭土地）之管理機關；上訴人於民國86
    年6月間起擅自占用系爭土地如附表所示，爰依民法第767條
    及第179 條之法律規定，請求上訴人拆屋還地並返還所受利
    益等語。嗣因上訴人不服原審判決而提起上訴，被上訴人遂
    於第二審訴訟程序中聲明：上訴駁回。
二、上訴人則以：渠父於45年間起即在系爭土地上興建房屋以供
    全家居住使用，依據行政院農業委員會林務局決議，渠應可
    補辦清理；被上訴人竟以上訴人非在原址改建為由，拒絕上
    訴人補辦承租手續，進而請求上訴人拆屋還地，容有探究餘
    地等語，資為抗辯。並聲明：(一)原判決廢棄；(二)被上訴人在
    第一審之訴駁回。
三、兩造不爭執之事實
    上訴人於86年6月間起占用系爭土地如附表所示。
四、兩造之爭點及本院得心證之理由
    本件經兩造協議簡化爭點為「被上訴人是否具備實體上權利
    保護要件？」茲析述本院得心證之理由如下：
  (一)按無法律上之原因而受利益，致他人受損害者，應返還其利
    益；又所有人對於無權占有或侵奪其所有物者，得請求返還
    之；民法第179條前段、第767條第1 項前段分別定有明文。
    另權利保護要件中，關於訴訟標的之法律關係之要件與關於
    當事人適格之要件不同；前者，屬於實體上權利保護要件，
    即本件被上訴人所主張之法律關係存否之問題；後者，屬於
    訴訟上權利保護要件，即就本件被上訴人所主張之法律關係
    有無為訴訟之權能之問題；亦有最高法院95年台上字第1834
    號判決可資參照。
  (二)上訴人於86年6 月間起占用系爭土地如附表所示等情，既為
    兩造所不爭執；上訴人復僅以渠應可補辦清理，被上訴人拒
    渠補辦承租手續，遽予請求拆屋還地容有探究餘地置辯，而
    未提出有何權源占用系爭土地之說明，則上訴人無權占用系
    爭土地如附表所示並因而受有不當得利等事實，應堪認定。
  (三)上訴人固以上開情詞置辯，惟被上訴人是否核准上訴人補辦
    承租手續，應屬行政事務範圍；縱上訴人確符補辦承租手續
    之要件，在渠補辦而與被上訴人成立租賃契約之前，仍非當
    然具有占用系爭土地之合法權源。是以，上訴人所辯之詞，
    應無足採。
  (四)上訴人雖又辯稱系爭土地管理機關為行政院農業委員會林務
    局而非被上訴人，故被上訴人訴請上訴人拆屋還地並返還不
    當得利，不具實體上權利保護要件云云。然被上訴人前開主
    張之不當得利請求權及所有物返還請求權等法律關係存在，
    業經本院認定如前，而上訴人此部分所辯卻應屬被上訴人就
    其主張法律關係有無訴訟實施權能之問題，兩者之間尚有不
    同；上訴人此部分抗辯，容有誤會，應無可採。另行政機關
    得依法規將其權限之一部分，委任所屬下級機關執行之；行
    政程序法第15條第1 項定有明文。行政院農業委員會林務局
    設羅東、新竹、東勢、南投、嘉義、屏東、臺東、花蓮林區
    管理處，掌理林地管理等事項，亦經行政院農業委員會林務
    局各林區管理處暫行組織規程第2 條規定明確。系爭土地既
    屬行政院農業委員會林務局管理之林地，嗣又經行政院農業
    委員會林務局將之委任下級機關即被上訴人執行林地管理等
    權限，則被上訴人對於本件訴訟應有實施之權能，併予敘明
    。
五、從而，被上訴人請求上訴人拆屋還地及返還不當得利如原審
    判決主文第1項及第2項所示（被上訴人於原審敗訴部分業因
    被上訴人未於上訴期間內提起上訴而確定），洵屬有據，應
    予准許。原審就此所為被上訴人一部勝訴之判決，於法核無
    違誤。上訴意旨指摘原判決不當，求予廢棄改判，為無理由
    ，應予駁回。
六、本件事證已臻明確，兩造其餘攻擊防禦方法及所舉未經援用
    之證據，經本院斟酌後，認為均不足以影響本判決之結果，
    爰不一一論駁，併此敘明。
七、據上論結，本件上訴為無理由，依民事訴訟法第436條之1第
    3項、第449條第1項、第78條，判決如主文。
中    華    民    國    99    年    2     月    5     日
                  民事庭審判長法  官  李芳南
                              法  官  傅曉瑄
                              法  官  陳谷鴻
【附表】
┌──┬────────────────────────┐
│編號│  占    用    系    爭    土    地    事    實  │
├──┼────────────────────────┤
│ １ │上訴人於如臺東縣太麻里地政事務所98年4 月16日太地│
│    │所土字第302 號複丈成果圖（下稱附圖一）所示黃色部│
│    │分面積176.343平方公尺土地上搭建鐵皮房屋。       │
├──┼────────────────────────┤
│ ２ │上訴人於如附圖一所示綠色部分面積153.204 平方公尺│
│    │土地上鋪設水泥。                                │
│    ├────────────────────────┤
│    │註1：如臺東縣太麻里地政事務所98年6月25日系爭土地│
│    │複丈成果圖（下稱附圖二）所示綠色斜線部分面積82.0│
│    │55平方公尺（附圖二誤載為85.055平方公尺）土地，業│
│    │經沒收處分。                                    │
│    ├────────────────────────┤
│    │註2：上訴人於如附圖二所示綠色非斜線部分面積71.14│
│    │9平方公尺土地上鋪設之水泥尚未拆除。             │
├──┼────────────────────────┤
│ ３ │上訴人占有使用如附圖一所示粉紅色部分面積941.570 │
│    │平方公尺土地。                                  │
├──┴────────────────────────┤
│ 綜上，扣除如附圖二所示綠色斜線部分面積82.055 平方公尺│
│ 後，上訴人占用系爭土地面積合計1,189.062平方公尺。    │
└───────────────────────────┘
本判決不得上訴。
以上正本證明與原本無異。
中    華    民    國    99    年    2     月    5     日
                              書記官  張俊良


司法院資訊處製作；財團法人民間司法改革基金會備份。
